ACORDAO-COMPLETO-2423165

ACÓRDÃO 9478/2020 ATA 31/2020 - SEGUNDA CÂMARA

VISTA, relatada e discutida esta tomada de contas especial, instaurada pelo Conselho Nacional de Desenvolvimento Científico e Tecnológico - CNPq em desfavor da empresa IO2 Tecnologia e Serviços de Informática Ltda., em razão de ocorrência de prejuízo ao erário no âmbito do Contrato 4800/2010, celebrado entre ambos, que objetivou a prestação de serviços especializados de operação de TI.
ACORDAM os ministros do Tribunal de Contas da União, reunidos em sessão da 2ª Câmara, ante as razões expostas pela relatora, e com fundamento nos arts. 1º, inciso I, 12, § 3º, 16, inciso III, alíneas "b" e "c" e § 3º, 19, 23, inciso III, 26, 28, inciso II, e 57 da Lei 8.443/1992 c/c os arts. 209, inciso III, 210, 214, inciso III, alínea "a", 215 a 217 e 267 do Regimento Interno, em: 
9.1. declarar revel a empresa IO2 Tecnologia e Serviços de Informática Ltda.;
9.2. julgar irregulares as contas da empresa IO2 Tecnologia e Serviços de Informática Ltda.;
9.3. condená-la ao recolhimento aos cofres do Tesouro Nacional das quantias a seguir especificadas, atualizadas monetariamente e acrescidas de juros de mora a partir das datas discriminadas até a data do pagamento:
	Data 
	Valor original (R$) 

	1º/11/2010
	20.598,58

	1º/12/2010
	20.598,58

	1º/1º/2011
	20.598,58

	1º/2/2011
	20.598,58

	1º/3/2011
	20.598,58

	1º/4/2011
	20.598,58

	1º/5/2011
	20.598,58

	1º/6/2011
	20.598,58

	1º/7/2011
	20.598,58

	1º/8/2011
	20.598,58

	1º/9/2011
	20.598,58

	1º/10/2011
	20.598,58

	1º/11/2011
	20.598,58

	1º/12/2011
	27.004,03

	1º/1/2012
	27.004,03

	1º/2/2012
	27.004,03

	1º/3/2012
	27.004,03

	1º/4/2012
	27.004,03

	1º/5/2012
	34.150,26

	1º/6/2012
	34.150,26

	1º/7/2012
	34.150,26

	1º/8/2012
	34.150,26

	1º/9/2012
	34.150,26

	1º/10/2012
	34.150,26

	1º/11/2012
	34.150,26

	1º/12/2012
	34.150,26

	1º/1/2013
	34.534,31

	1º/2/2013
	34.534,31

	1º/3/2013
	34.534,31

	1º/4/2013
	34.534,31

	1º/5/2013
	35.872,40

	1º/6/2013
	35.872,40

	1º/7/2013
	35.872,40

	1º/8/2013
	35.872,40

	1º/9/2013
	35.872,40

	1º/10/2013
	35.872,40

	1º/11/2013
	35.872,40

	Total
	1.067.168,06

9.4. aplicar-lhe a multa de R$ 170.000,00 (cento e setenta mil reais) , a ser recolhida aos cofres do Tesouro Nacional, com atualização monetária calculada da data deste acórdão até a data do pagamento, se este for efetuado após o vencimento do prazo abaixo estipulado;
9.5. fixar prazo de 15 (quinze) dias, a contar da notificação, para comprovação, perante o Tribunal, do recolhimento das dívidas acima imputadas;
9.6. autorizar a cobrança judicial das dívidas, caso não atendida a notificação;
9.7. autorizar o pagamento das dívidas em até 36 (trinta e seis) parcelas mensais consecutivas, caso venha a ser solicitado pela responsável antes do envio do processo para cobrança judicial;
9.8. fixar o vencimento da primeira parcela em 15 (quinze) dias, a contar do recebimento da notificação, e o das demais a cada 30 (trinta) dias, com incidência dos respectivos encargos legais sobre o valor de cada prestação; 
9.9. alertar à responsável que a inadimplência de qualquer parcela acarretará vencimento antecipado do saldo devedor;
9.10. enviar cópia desta deliberação ao procurador-chefe da Procuradoria da República no Estado do Rio de Janeiro, para as providências cabíveis;
9.11. dar ciência desta deliberação ao Conselho Nacional de Desenvolvimento Científico e Tecnológico.

Tomada de Contas Especial. Ocorrência de prejuízo ao erário no âmbito de contrato objetivando a prestação de serviços especializados de operação de TI, conforme especificações e quantitativos discriminados em projeto básico/termo de Referência.

Segunda Câmara

Ministério da Ciência, Tecnologia, Inovações e Comunicações (atual Ministério da Ciência, Tecnologia e Inovações) e Conselho Nacional de Desenvolvimento Científico e Tecnológico.

3. Responsável: IO2 Tecnologia e Serviços de Informática Ltda. (CNPJ 07.611.290/0001-59).

13.1. Ministros presentes: Augusto Nardes (na Presidência), Aroldo Cedraz, Raimundo Carreiro e Ana Arraes (Relatora).
13.2. Ministros-Substitutos presentes: Marcos Bemquerer Costa e André Luís de Carvalho.

ACORDAO-COMPLETO-2459196

Acórdão de Relação 4521/2021 - Segunda Câmara

Acórdão de Relação

ANA ARRAES

Transcrevo, a seguir, a instrução elaborada por auditor da Secretaria de Controle Externo de Tomada de Contas Especial - SecexTCE, que contou com a anuência de seus dirigentes e do Ministério Público junto ao TCU - MPTCU (peças 27 a 30) :
"INTRODUÇÃO
1.	Cuidam os autos de tomada de contas especial instaurada pelo Conselho Nacional de Desenvolvimento Científico e Tecnológico (CNPQ) , do Ministério da Ciência e Tecnologia, em razão da ocorrência de prejuízo ao erário no âmbito do Contrato 4800/2010 (peça 2, p. 25-35) , celebrado entre o CNPQ e a empresa IO2 Tecnologia e Serviços de Informática Ltda., tendo por objeto a prestação de serviços especializados de operação de TI, conforme especificações e quantitativos discriminados no Projeto Básico/Termo de Referência para o Lote 1, e demais condições estabelecidas no edital e suas cláusulas' (peça 2, p. 26) .
HISTÓRICO
2.	O contrato teve vigência de 12/11/2010, data da assinatura (peça 2, p. 35) até 8/11/2013, data do quarto aditivo de prorrogação de prazo (peça 2, p. 49) . Informa-se que também foi celebrado um termo de apostilamento, cujo objeto consistiu no reajustamento do valor contratado com base nas convenções coletivas 2012/2013 e 2013/2014 (peça 2, p. 53-55) . Os recursos para a implementação do objeto contratado foram orçados em R$ 115.887,65 mensais, conforme Cláusula Sétima do Termo de Contrato (peça 2, p. 29-30) .
3.	Em 18/12/2014, o Relatório de Auditoria 8/CNPQ (peça 2, p. 57-84) verificou irregularidades com diferentes empresas em contratos de prestação de serviço de tecnologia da informação e callcenter, a seguir descritas:
Percentuais de Despesas Administrativas/Operacionais, Tributos e de Lucro, bem como de custos em valores acima da razoabilidade e da proporcionalidade (...) (peça 2, p. 67) ;
Pagamentos indevidos às empresas (...) com afronta à legislação e a orientações da Egrégia Corte de Contas, aplicáveis aos casos concretos, no que tange à substituição tributária, a Lei 12.546/2011 (peça 2, p. 68) .
4.	Especificamente quanto ao Contrato 4800/2010, a Nota Técnica 12/2015 constatou que nas repactuações do contrato não foram procedidas às desonerações em consonância com as Leis 11774/2008, 12.546/2011, 12715/2012 e da MP 540/2011, bem como foram detectadas outras divergências no que diz respeito às despesas administrativas/Operacionais/Custos, Lucros e Tributos, totalizando um prejuízo apurado de R$ 1.067.168,06 (peça 2, p. 86/92) .
5.	Por meio dos ofícios constantes da peça 2, p. 148-152; p. 204-207 e p. 214-2015, recebidos conforme os AR's à peça 2, p. 173; p. 208-209 e p. 216 (de 30/6/2015, 6/1/2016 e 26/2/2016) , o Órgão Instaurador notificou os responsáveis acerca da omissão no dever legal de prestar constas dos recursos federais recebidos.
6.	De acordo com trecho do Relatório 2/2016 do CNPQ, a seguir transcrito, a empresa apresentou defesa em 26/1/2015 e 5/3/2016 (peça 2, p. 244) :
9 Primeira defesa apresentada em 26.01.2015, justificativa apresentada em 13.02.2015:
Alega o CNPQ da necessidade de revisão dos contratos firmados pela Administração com empresas de qualquer ramo de atividades, que a qualquer tempo tenham sido beneficiadas pela desoneração da folha de pagamento, propiciada pelo plano Brasil Maior, e que para seu integral cumprimento, deve-se atentar para escorreita modulação temporal dos efeitos produzidos pela Lei 12.546/2011 e alterações posteriores sobre o assunto.
10 Segunda defesa apresentada em 05.03.2016, justificativa apresentada em 25.06.2015.
Confirma este Conselho que a empresa faz parte do Plano Brasil maior e esclarece que conforme disposto à Medida Provisória 540/2011, Lei 11.774/2008, Lei 12.546/2011 e da Lei 12.715/2012, e ainda conforme previsto no Acórdão 2859/2013-TCU-Plenário, item 9.3, que expõe que os Órgãos Públicos Federais deverão solicitar o ressarcimento dos valores pagos a maior (elisão de dano) , em relação aos contratos de prestação de serviços já encerrados que foram firmados com empresas beneficiadas pela desoneração da folha de pagamento propiciada pelo artigo 2º e do artigo 7º da Lei 12.5466/2011 e Decreto 7.828/2012, mediante alteração das planilhas de custo, atentando para os efeitos retroativos às datas de início da desoneração, mencionados na legislação.
7.	Registra-se que nos autos foram localizadas defesas à peça 2, p. 110-111 e p. 114-115, respectivamente de 26/1/2015 e 5/3/2015.
8.	Em 16/3/2016, foi emitido, pelo CNPQ, o Relatório de TCE 2/2016, que apurou dano ao erário, no valor de R$ 1.067.168,06, e a responsabilidade exclusiva da empresa IO2 Tecnologia e Serviços de Informática Ltda. (peça 2, p. 240-245) . 
9.	Tendo em vista a constatação da CGU no sentido de que a responsabilidade pelo dano causado ao erário não havia sido suficientemente apurado, foi emitido pelo CNPQ, em 23/1/2017, o Relatório Complementar de TCE, no qual o Tomador de Contas esclarece que estão em andamento apurações recomendadas pela Comissão de Sindicância (peça 2, p. 285-290) , mas tendo em vista o prazo estabelecido no artigo 11 da IN 71/2012-TCU, a TCE foi encaminhada a CGU para a cobrança com relação à empresa IO2 Tecnologia e serviços de Informática Ltda. (peça 2, p. 321-328) . Nesse contexto, cita-se o seguinte trecho:
15.Ressaltamos que, tão logo tenhamos qualquer informação sobre o Procedimento Administrativo Disciplinar, estas serão encaminhadas por meio do Relatório Complementar do Tomador de Contas à Controladoria Geral da União, caso o processo se encontre neste órgão de controle interno, ou ao Tribunal de Contas da União caso já tenha sido remetido à Corte de Contas. (peça 2, p. 327) .
10.	Assim, a responsabilidade pelo dano ao erário foi atribuída à empresa IO2 Tecnologia e Serviços de Informática LTDA, em razão da ocorrência de prejuízo ao Erário, oriundo do não pagamento da desoneração tributária devida, referente à revisão contratual (peça 2, p. 327) .
11.	Em 4/5/2017, a Controladoria-Geral da União expediu o Relatório de Auditoria, o Certificado de Auditoria e o Parecer do Dirigente do Órgão de Controle Interno - referência 396/2017-CGU (peça 2, p. 338-346) , todos pela irregularidade das contas, em consonância com as informações contidas no Relatório do Tomador de Contas.
12.	Em 18/5/2017, foi proferido o Pronunciamento Ministerial atestando conhecimento das irregularidades (peça 2, p.356) .
16.	Tendo em vista a informação do Relatório Complementar de TCE, em 23/1/2017, de que foi instaurado Procedimento Administrativo Disciplinar (PAD) visando às apurações de responsabilidade recomendadas pela Comissão de Sindicância (peça 2, p. 285-290) ;
17.	Considerando que o prazo legal para conclusão de processo administrativo disciplinar é de 120 dias e que a conclusão do PAD pode revelar envolvimento de gestor público na irregularidade tratada neste processo, foi realizada diligência ao CNPQ, por meio do Ofício 1862/2018-TCU/Secex-TCE (peça 8) , de 1/10/2018, para que:
a) informe sobre o atual estágio do procedimento disciplinar, supostamente aberto em razão de recomendação constante do Relatório Final da Comissão de Sindicância referente ao processo Processo 000076/2016-3, manifestando quanto à previsão de sua conclusão, se ainda em andamento. Caso tenha sido concluído o PAD, encaminhar cópia das peças com os resultados obtidos, mormente, a apuração de responsabilidade dos possíveis agentes envolvidos na ocorrência tratada nesta TCE, qual seja, o não pagamento da desoneração tributária, propiciada pelo art. 7º da Lei 12.546/2011 e pelo art. 2º do Decreto 7.828/2012, sobre a folha de pagamento, despesas administrativas/operacionais/custos, lucro e tributos - ISS relativos ao contrato 4800/2010, conforme apontado pelo Relatório de Auditoria 8/2014 do CNPq (peça 2, p. 57-84) , bem como a individualização do débito dos responsáveis.
18.	Em resposta, por meio do Ofício 105/2019, recebido neste Tribunal em 16/1/2019, o CNPQ informou que os elementos apurados foram os seguintes:
No contexto da presente Sindicância e da Análise do Processo n°: Processo 000076/2016-3 é possível afirmar que a responsabilidade do Gestor Público na condução da Gestão de Contratos era tão somente verificar se os itens contratuais previstos no processo de licitação, estão ou não sendo cumpridos e isto foi cumprido fielmente'. (grifo nosso) 
'Diante do exposto, e da leitura do Processo n°: Processo 000076/2016-3, bem como dos 18 volumes do Processo de licitação que culminou com a contratação da 102 Tecnologia, bem como dos Planos Diretores de Tecnologia da Informação do CNPq, depreende-se, s.m.j., que não é possível atribuir qualquer responsabilidade aos gestores técnicos do presente contrato, no que diz respeito ao Serviço de Gestão de Contratos do CNPq, uma vez que a eles coube, conforme demonstrado acima, tão somente verificar se os itens indicados pelo Gestor do Técnico do Contrato no CNPq, durante o procedimento de licitação e também durante a execução dos serviços, estavam ou não de acordo com a Licitação, que culminou com a vitória da empresa 102 Tecnologia, estavam ou não sendo cumpridos.' (grifou-se) 
'Neste contexto, cabe frisar, que por dever de ofício cabe aos gestores de contratos verificar se os itens contratuais foram ou não obedecidos, e, em caso de descumprimento indicar onde houve a falha na execução do serviço e qual a pena pertinente.'
A conclusão da comissão sindicante foi que não houve por parte dos gestores do contrato qualquer ação ou omissão das suas atribuições que pudessem atribuir culpabilidade pelos atos administrativos e que era recomendável ações de correções em contratos futuros pela área responsável nas elaborações de futuros certames.
19.	Dessa forma, tendo em vista o encaminhamento deste processo, esclarece-se alguns tópicos a seguir:
19.1.	Fato ensejador desta TCE: não pagamento dos valores devidos referentes à revisão contratual, decorrente da recomendação da Auditoria Interna do CNPQ, mediante Relatório de Auditoria 8/2014 (em atenção à Medida Provisória 540/2011, convertida em Lei 12.546/2011, que consiste na substituição da base de incidência da contribuição previdenciária patronal sobre a folha de pagamento - essa desoneração tributária teria impacto no preço dos contratos vigentes) . 
19.2.	Responsabilização exclusiva de empresa (ausente a solidariedade do agente público) : Após o Acórdão 946/2013-TCU-Plenário-Relator: Benjamin Zymler: passou-se a considerar que é inteiramente prescindível (dispensável) a participação do agente público para justificar a competência do TCU. Basta, somente, o dano ao erário. Nesse acórdão, citou-se, ainda, a Súmula TCU 187, cujo Enunciado estabelece que fica a critério do TCU a instauração de TCE nos casos em que o prejuízo ao Erário tenha sido causado por pessoa estranha ao serviço público, sem o conluio com servidor da Administração, o que plenamente reafirma a competência desta Corte sobre essas pessoas. Segundo essa tendência, alterou-se a redação do art. 5º da IN 71/2012 (alterada pela IN 76/2016, 12/12/2016) .
19.3.	Determinação do TCU no sentido de os órgãos superiores orientarem as entidades que lhe são vinculadas para promoverem a revisão nos contratos beneficiados com desonerações tributárias: Segue trecho do Acórdão 2859/2013-TCU-Plenário-Relator: José Múcio Monteiro (que se encontrava com efeito suspensivo em decorrência de pedido de reexame pendente de apreciação - TC Processo 013.515/2013-6, foi apreciado pelo Acórdão 671/2018-TCU-Plenário-Relator: Aroldo Cedraz, tendo sido, no mérito, negado provimento) :
 (...) 
9.2. determinar ao Departamento de Coordenação e Governança das Empresas Estatais, à Secretaria de Logística e Tecnologia da Informação do Ministério do Planejamento, Orçamento e Gestão, ao Conselho Nacional de Justiça e ao Conselho Nacional do Ministério Público que: 
9.2.1 nos termos do art. 65, § 5º, da Lei 8.666/1993, orientem os órgãos e entidades que lhes estão vinculados a adotarem as medidas necessárias à revisão dos contratos de prestação de serviços ainda vigentes, firmados com empresas beneficiadas pela desoneração da folha de pagamento, propiciada pelo art. 7º da Lei 12.546/2011 e pelo art. 2º do Decreto 7.828/2012, mediante alteração das planilhas de custo, atentando para os efeitos retroativos às datas de início da desoneração, mencionadas na legislação;
9.2.2 orientem os referidos órgãos e entidades a obterem administrativamente o ressarcimento dos valores pagos a maior (elisão do dano) em relação aos contratos de prestação de serviços já encerrados, que foram firmados com empresas beneficiadas pela desoneração da folha de pagamento, propiciada pelo art. 7º da Lei 12.546/2011 e pelo art. 2º do Decreto 7.828/2012, mediante alteração das planilhas de custo;'
20.	Quanto à data de origem do débito, em consonância com o art. 9º da IN-TCU 71/2012, temos a data dos valores glosados mês a mês no período de novembro/2010 a novembro/2013 (peça 2, p. 117 e 119) .
21.	Com isso, a Secex/TCE concluiu pela necessidade de realização de citação do responsável (peças 12, 13 e 14) , nos termos seguintes:
	a.1)  Irregularidade: superfaturamento decorrente da cobrança pela empresa IO2 Tecnologia e Serviços de Informática Ltda. de tributo superior ao efetivamente pago por ela no âmbito do Contrato 4800/2012, celebrado com o Conselho Nacional de Desenvolvimento Científico e Tecnológico - CNPq, tendo em vista a desoneração tributária, propiciada pelo art. 7º da Lei 12.546/2011 e pelo art. 2º do Decreto 7.828/2012, sobre a folha de pagamento, despesas administrativas/operacionais/custos, lucro e tributos - ISS, conforme apontado pelo Relatório de Auditoria 8/2014 do CNPQ (peça 2, p. 57-84) ;
	a.2) Responsável: IO2 Tecnologia e Serviços de Informática Ltda (CNPJ: 07.611.290/0001-59) , entidade contratante, na pessoa do seu representante legal;
	a.3) 	Conduta: não repassar, quanto do faturamento dos serviços objeto do Contrato 4800/2012 do CNPq, a desoneração tributária conferida pelos arts. 7º da Lei 12.546/2011 e 2º do Decreto 7.828/2012, sobre a folha de pagamento, despesas administrativas/operacionais/custos, lucro e tributos - ISS;
	a.4) Nexo causal: o não repasse da desoneração tributária ao faturamento dos serviços provocou o superfaturamento e o consequente prejuízo aos cofres do CNPq, prejuízo este mantido com a não devolução dos valores pagos a maior; 
	a.5) Dispositivos violados: Constituição Federal art. 37, caput, c/c art. 70, parágrafo único; Decreto-Lei 200/1967, art. 93; Lei 8.666/1993 art. 65, § 5º; Acórdão 2859/2013-TCU-Plenário-Relator: José Múcio Monteiro; Lei 10.406/2002, arts. 876 e 884. 
22.	A citação do responsável foi realizada pelo expediente indicado, a seguir:
	Ofício
	Peça
	Destinatário
	Data de ciência ou motivo de ausência
	peça

	10951/2019
	20
	Io2 Tecnologia e Serviços de Informatica Ltda
	25/11/2019
	23

	10952/2019
	21
	Io2 Tecnologia e Serviços de Informatica Ltda
	22/11/2019
	22

23.	Transcorrido o prazo regimental, a Io2 Tecnologia e Serviços de Informatica Ltda permaneceu silente, devendo ser considerada revel, nos termos do art. 12, §3º, da Lei 8.443/1992. 
EXAME TÉCNICO
Da validade das notificações
24.	Preliminarmente, cumpre tecer breves considerações sobre a forma como são realizadas as comunicações processuais no TCU. A esse respeito, destacam-se o art. 179 do Regimento Interno do TCU (Resolução 155, de 4/12/2002) e o art. 4º, inciso III, § 1º, da Resolução TCU 170, de 30 de junho de 2004, in verbis:
Art. 179. A citação, a audiência ou a notificação, bem como a comunicação de diligência, farse-ão:
I - mediante ciência da parte, efetivada por servidor designado, por meio eletrônico, fac-símile, telegrama ou qualquer outra forma, desde que fique confirmada inequivocamente a entrega da comunicação ao destinatário;
II - mediante carta registrada, com aviso de recebimento que comprove a entrega no endereço do destinatário;
III - por edital publicado no Diário Oficial da União, quando o seu destinatário não for localizado
 (...) 
Art. 3º As comunicações serão dirigidas ao responsável, ou ao interessado, ou ao dirigente de órgão ou entidade, ou ao representante legal ou ao procurador constituído nos autos, com poderes expressos no mandato para esse fim, por meio de:
I - correio eletrônico, fac-símile ou telegrama;
II - servidor designado;
III - carta registrada, com aviso de recebimento;
IV - edital publicado no Diário Oficial da União, quando o seu destinatário não for localizado, nas hipóteses em que seja necessário o exercício de defesa.
Art. 4º. Consideram-se entregues as comunicações:
I - efetivadas conforme disposto nos incisos I e II do artigo anterior, mediante confirmação da ciência do destinatário;
II - realizadas na forma prevista no inciso III do artigo anterior, com o retorno do aviso de recebimento, entregue comprovadamente no endereço do destinatário;
III - na data de publicação do edital no Diário Oficial da União, quando realizadas na forma prevista no inciso IV do artigo anterior.
§ 1º O endereço do destinatário deverá ser previamente confirmado mediante consulta aos sistemas disponíveis ao Tribunal ou a outros meios de informação, a qual deverá ser juntada ao respectivo processo.
 (...) 
25.	Bem se vê, portanto, que a validade da citação via postal não depende de que o aviso de recebimento seja assinado pelo próprio destinatário da comunicação, o que dispensa, no caso em tela, a entrega do AR em 'mãos próprias'. A exigência da norma é no sentido de o Tribunal verificar se a correspondência foi entregue no endereço correto, residindo aqui a necessidade de certeza inequívoca. 
26.	Não é outra a orientação da jurisprudência do TCU, conforme se verifica dos julgados a seguir transcritos:
São válidas as comunicações processuais entregues, mediante carta registrada, no endereço correto do responsável, não havendo necessidade de que o recebimento seja feito por ele próprio (Acórdão 3648/2013-TCU-Segunda Câmara, Relator Ministro José Jorge) ;
É prescindível a entrega pessoal das comunicações pelo TCU, razão pela qual não há necessidade de que o aviso de recebimento seja assinado pelo próprio destinatário. Entregandose a correspondência no endereço correto do destinatário, presume-se o recebimento da citação. (Acórdão 1019/2008-TCU-Plenário, Relator Ministro Benjamin Zymler) ;
As comunicações do TCU, inclusive as citações, deverão ser realizadas mediante Aviso de Recebimento - AR, via Empresa Brasileira de Correios e Telégrafos, bastando para sua validade que se demonstre que a correspondência foi entregue no endereço correto. (Acórdão 1526/2007-TCU-Plenário, Relator Ministro Aroldo Cedraz) .
27.	A validade do critério de comunicação processual do TCU foi referendada pelo Supremo Tribunal Federal, nos termos do julgamento do MS-AgR 25.816/DF, por meio do qual se afirmou a desnecessidade da ciência pessoal do interessado, entendendo-se suficiente a comprovação da entrega do 'AR' no endereço do destinatário:
EMENTA: AGRAVO REGIMENTAL. MANDADO DE SEGURANÇA. DESNECESSIDADE DE INTIMAÇÃO PESSOAL DAS DECISÕES DO TRIBUNAL DE CONTAS DA UNIÃO. ART. 179 DO REGIMENTO INTERNO DO TCU. INTIMAÇÃO DO ATO IMPUGNADO POR CARTA REGISTRADA, INICIADO O PRAZO DO ART. 18 DA LEI nº 1.533/51 DA DATA CONSTANTE DO AVISO DE RECEBIMENTO. DECADÊNCIA RECONHECIDA. AGRAVO IMPROVIDO.
O envio de carta registrada com aviso de recebimento está expressamente enumerado entre os meios de comunicação de que dispõe o Tribunal de Contas da União para proceder às suas intimações.
O inciso II do art. 179 do Regimento Interno do TCU é claro ao exigir apenas a comprovação da entrega no endereço do destinatário, bastando o aviso de recebimento simples. 
28.	No caso vertente, a citação da Io2 Tecnologia e Serviços de Informatica Ltda se deu em endereço constante no sistema CNPJ da Receita (peça 18) . A entrega do ofício citatório nesse endereço ficou comprovada (AR de peça 23) e, portanto, encontra-se formalmente válida.
29.	Nos processos do TCU, a revelia não leva à presunção de que seriam verdadeiras todas as imputações levantadas contra os responsáveis, diferentemente do que ocorre no processo civil, em que a revelia do réu opera a presunção da verdade dos fatos narrados pelo autor. Dessa forma, a avaliação da responsabilidade do agente não pode prescindir da prova existente no processo ou para ele carreada. 
30.	Ao não apresentar sua defesa, o responsável deixou de produzir prova da regular aplicação dos recursos sob sua responsabilidade, em afronta às normas que impõem aos gestores públicos a obrigação legal de, sempre que demandados pelos órgãos de controle, apresentar os documentos que demonstrem a correta utilização das verbas públicas, a exemplo do contido no art. 93, do DecretoLei 200/1967: 'Quem quer que utilize dinheiros públicos terá de justificar seu bom e regular emprego na conformidade das leis, regulamentos e normas emanadas das autoridades administrativas competentes.' 
31.	Mesmo as alegações de defesa não sendo apresentadas, considerando o princípio da verdade real que rege esta Corte, procurou-se buscar, em manifestações do responsável na fase interna desta Tomada de Contas Especial, se havia algum argumento que pudesse ser aproveitado a seu favor. 
32.	No entanto, não se localizou nos autos manifestação do responsável na fase interna, capaz de mudar o entendimento quanto a rejeição das contas, não havendo, assim, nenhum argumento que possa vir a ser analisado e posteriormente servir para afastar as irregularidades apontadas.
Prescrição da Pretensão Punitiva
33.	Vale ressaltar que a pretensão punitiva, conforme Acórdão 1441/2016-TCU-Plenário, Relator Ministro Benjamin Zymler, que uniformizou a jurisprudência acerca dessa questão, subordinase ao prazo geral de prescrição indicado no art. 205, do Código Civil, que é de dez anos, contado da data de ocorrência da irregularidade sancionada, nos termos do art. 189, do Código Civil, sendo este prazo interrompido pelo ato que ordenar a citação, a audiência ou a oitiva do responsável.
34.	No caso em exame, não ocorreu a prescrição, uma vez que a irregularidade sancionada ocorreu entre 1/11/2010 e 1/11/2013 (data do débito) , e o ato de ordenação da citação ocorreu em 25/6/2019 (peça 14) .
35.	Em se tratando de processo em que a parte interessada não se manifestou acerca das irregularidades imputadas, não há elementos para que se possa efetivamente aferir e reconhecer a ocorrência de boa-fé na conduta do responsável, podendo este Tribunal, desde logo, proferir o julgamento de mérito pela irregularidade das contas, conforme os termos dos §§ 2º e 6º do art. 202 do Regimento Interno do TCU (Acórdão 2064/2011-TCU-Primeira Câmara, relator Ministro Ubiratan Aguiar; Acórdão 6182/2011-TCU-Primeira Câmara, relator Ministro Weber de Oliveira; Acórdão 4072/2010-TCU-Primeira Câmara, relator Ministro Valmir Campelo; Acórdão 1189/2009-TCU-Primeira Câmara, relator Ministro Marcos Bemquerer; e Acórdão 731/2008-TCU-Plenário, relator Ministro Aroldo Cedraz) .
36.	Dessa forma, o responsável deve ser considerado revel, nos termos do art. 12, §3º, da Lei 8.443/1992, devendo as contas serem julgadas irregulares, condenando-o ao débito apurado e aplicando-lhe a multa prevista no art. 57 da Lei 8.443/1992.
CONCLUSÃO
37.	Em face da análise promovida na seção 'Exame Técnico', verifica-se que o responsável não logrou comprovar a boa e regular aplicação dos recursos. E, instado a se manifestar, optou pelo silêncio, configurando a revelia, nos termos do § 3º do art. 12 da Lei 8.443/1992.
38.	Vale ressaltar que a jurisprudência pacífica nesta Corte é no sentido da imprescritibilidade das ações de ressarcimento ao erário (Súmula TCU 282) . Dessa forma, identificado dano ao erário, deve-se instaurar e julgar o processo de tomada de contas especial para responsabilizar seus agentes causadores, respeitando o direito ao contraditório e à ampla defesa, independentemente de quando ocorreram os atos impugnados.
39.	Verifica-se também que não houve a prescrição da pretensão punitiva, conforme análise já realizada.
40.	Tendo em vista que não constam dos autos elementos que permitam reconhecer a boa-fé do responsável, sugere-se que as suas contas sejam julgadas irregulares, nos termos do art. 202, § 6º, do RI/TCU, com a imputação do débito atualizado monetariamente e acrescido de juros de mora, nos termos do art. 202, §1º do RI/TCU, descontado o valor eventualmente recolhido, com a aplicação da multa prevista no art. 57 da Lei 8.443/1992.
PROPOSTA DE ENCAMINHAMENTO
41.	Ante o exposto, submetemos os autos à consideração superior com proposta de:
a) 	considerar revel a IO2 Tecnologia e Serviços de Informática Ltda. (CNPJ 07.611.290/0001-59) , para todos os efeitos, dando-se prosseguimento ao processo, com fulcro no art. 12, § 3º, da Lei 8.443/1992; 
b)	julgar irregulares, nos termos dos arts. 1º, inciso I, 16, inciso III, alíneas 'b' e 'c', da Lei 8.443/1992, c/c os arts. 19 e 23, inciso III, da mesma Lei, as conta do responsável, IO2 Tecnologia e Serviços de Informática Ltda. (CNPJ 07.611.290/0001-59) , condenando-a ao pagamento da importância a seguir especificada, atualizada monetariamente e acrescida dos juros de mora, calculados a partir da data discriminada até a data da efetiva quitação do débito, fixando-lhe o prazo de quinze dias, para que comprove, perante o Tribunal, o recolhimento das referidas quantias aos cofres do Tesouro Nacional, nos termos do art. 23, inciso III, alínea 'a', da citada lei, c/c o art. 214, inciso III, alínea a, do Regimento Interno;  
	Data 
	Valor original (R$) 

	1/11/2010
	20.598,58

	1/12/2010
	20.598,58

	1/1/2011
	20.598,58

	1/2/2011
	20.598,58

	1/3/2011
	20.598,58

	1/4/2011
	20.598,58

	1/5/2011
	20.598,58

	1/6/2011
	20.598,58

	1/7/2011
	20.598,58

	1/8/2011
	20.598,58

	1/9/2011
	20.598,58

	1/10/2011
	20.598,58

	1/11/2011
	20.598,58

	1/12/2011
	27.004,03

	1/1/2012
	27.004,03

	1/2/2012
	27.004,03

	1/3/2012
	27.004,03

	1/4/2012
	27.004,03

	1/5/2012
	34.150,26

	1/6/2012
	34.150,26

	1/7/2012
	34.150,26

	1/8/2012
	34.150,26

	1/9/2012
	34.150,26

	1/10/2012
	34.150,26

	1/11/2012
	34.150,26

	1/12/2012
	34.150,26

	1/1/2013
	34.534,31

	1/2/2013
	34.534,31

	1/3/2013
	34.534,31

	1/4/2013
	34.534,31

	1/5/2013
	35.872,40

	1/6/2013
	35.872,40

	1/7/2013
	35.872,40

	1/8/2013
	35.872,40

	1/9/2013
	35.872,40

	1/10/2013
	35.872,40

	1/11/2013
	35.872,40

	Total
	1.067.168,06

	b.1) 	Valor do débito atualizado em 1/7/2020, com juros (peça 26) : R$ 1.841.367,61
c) autorizar, desde logo, a cobrança judicial das dívidas, caso não atendida a notificação, na forma do disposto no art. 28, inciso II, da Lei 8.443/1992;
d) aplicar a IO2 Tecnologia e Serviços de Informática Ltda. (CNPJ 07.611.290/0001-59) a multa prevista no art. 57 da Lei 8.443/1992 c/c o art. 267 do Regimento Interno, com a fixação do prazo de quinze dias, a contar da notificação, para comprovar, perante o Tribunal (art. 214, inciso III, alínea 'a', do Regimento Interno) , o recolhimento da dívida aos cofres do Tesouro Nacional, atualizada monetariamente desde a data do acórdão proferido até a do efetivo recolhimento, se for paga após o vencimento, na forma da legislação em vigor; 
e) autorizar também, desde logo, se requerido, com fundamento no art. 28, inciso I, da Lei 8.443/1992, c/c o art. 217, §§ 1º e 2º, do Regimento Interno, o parcelamento das dívidas em até 36 parcelas, incidindo, sobre cada parcela, corrigida monetariamente, os correspondentes acréscimos legais, fixando-lhe o prazo de quinze dias, a contar do recebimento da notificação, para comprovar, perante o Tribunal, o recolhimento da primeira parcela, e de trinta dias, a contar da parcela anterior, para comprovar o recolhimento das demais parcelas, devendo incidir, sobre cada valor mensal, atualizado monetariamente, os juros de mora devidos, no caso do débito, na forma prevista na legislação em vigor, alertando o responsável de que a falta de comprovação do recolhimento de qualquer parcela importará o vencimento antecipado do saldo devedor, nos termos do § 2º do art. 217 do Regimento Interno deste Tribunal; 
f) enviar cópia do Acórdão a ser prolatado, bem como do Relatório e do Voto que o fundamentarem à Procuradoria da República no Estado do Rio de Janeiro, nos termos do § 3º do art. 16 da Lei 8.443/1992, c/c o § 7º do art. 209 do Regimento Interno do TCU, para adoção das medidas cabíveis; 
g) enviar cópia do Acórdão que vier a ser proferido ao Conselho Nacional de Desenvolvimento Científico e Tecnológico (CNPQ) , para ciência, informando que a presente deliberação, acompanhada do Relatório e do Voto que a fundamenta, está disponível para a consulta no endereço www.tcu.gov.br/acordaos, além de esclarecer que, caso requerido, o TCU poderá fornecer sem custos as correspondentes cópias, de forma impressa."
É o relatório.

não há.

Subprocurador-geral Paulo Soares Bugarin.

TOMADA DE CONTAS ESPECIAL. IRREGULARIDADES EM REPACTUAÇÕES DE CONTRATO DE PRESTAÇÃO DE SERVIÇOS DE TECNOLOGIA DA INFORMAÇÃO. CITAÇÃO DA EMPRESA CONTRATADA. AUSÊNCIA DE RESPONSABILIDADE DE AGENTES PÚBLICOS APURADA EM PROCESSO ADMINISTRATIVO DISCIPLINAR. REVELIA. CONTAS IRREGULARES. DÉBITO. MULTA.

TOMADA DE CONTAS ESPECIAL (TCE)

Secretaria de Controle Externo de Tomada de Contas Especial - SecexTCE.

Está em apreciação tomada de contas especial instaurada pelo Conselho Nacional de Desenvolvimento Científico e Tecnológico - CNPq em desfavor da empresa IO2 Tecnologia e Serviços de Informática Ltda., em razão da ocorrência de prejuízo ao erário no âmbito do Contrato 4800/2010, celebrado entre ambos, que objetivou "a prestação de serviços especializados de operação de TI, conforme especificações e quantitativos discriminados no Projeto Básico/Termo de Referência para o Lote 1, e demais condições estabelecidas no edital e suas cláusulas".
2.	O contrato teve vigência de 12/11/2010, data da assinatura (peça 2, p. 35) , até 8/11/2013, data do quarto aditivo de prorrogação de prazo (peça 2, p. 49) , com orçamento previsto de R$ 115.887,65 mensais.
3.	Segundo a Nota Técnica 12/2015 (peça 2, pp. 86/92) , emitida pelo CNPq, a Medida Provisória 540, de 2 de agosto de 2011, convertida na Lei 12.546/2011 e ampliada por alterações posteriores (Lei 12.715/2012, Lei 12.794/2013 e Lei 12.844/2013) , tratou da substituição da base de incidência da contribuição previdenciária patronal sobre a folha de pagamentos, prevista nos incisos I e III do art. 22 da Lei 8.121/1991, por incidência sobre a receita bruta, que implicou a revisão do contrato no que diz respeito às despesas administrativas/operacionais/custos, lucros e tributos. 
4.	Contudo, o CNPq constatou que, nas repactuações contratuais, não foi efetivada a desoneração da folha de pagamento, propiciada pelo plano Brasil Maior, em consonância com a referida legislação, bem como foram detectadas outras divergências no que diz respeito às despesas administrativas/operacionais/custos, lucros e tributos. Apurou-se dano ao erário no valor de R$ 1.067.168,06 e a responsabilidade exclusiva da empresa IO2 (peça 2, p. 240-245) .
5.	Regularmente citada (peças 18 e 23) , a empresa não apresentou suas alegações de defesa e tampouco recolheu a importância devida, de modo que se operaram os efeitos da revelia, nos termos do art. 12, § 3º, da Lei 8.443/1992, o que dá ensejo ao prosseguimento do feito com a análise dos documentos constantes do processo. 
6.	Os pareceres uniformes da Secretaria de Controle Externo de Tomada de Contas Especial -SecexTCE e do Ministério Público junto ao TCU - MPTCU foram pela irregularidade das contas, com condenação em débito e aplicação de multa.
7.	Adoto tais manifestações como razões de decidir este processo.
8.	Informo que a Controladoria-Geral da União - CGU avaliou que a responsabilidade pelo dano causado ao erário não havia sido suficientemente apurada, de modo que foi instaurado Procedimento Administrativo Disciplinar - PAD para verificar a existência de envolvimento de gestor público na irregularidade ora tratada (peça 2, pp. 285/290) .
9.	No âmbito deste Tribunal, preliminarmente, a unidade técnica diligenciou ao CNPq (peça 8) para que prestasse esclarecimentos sobre o atual estágio do procedimento disciplinar. Em resposta (peça 10) , o conselho informou que: "a conclusão da comissão sindicante foi de que não houve por parte dos gestores do contrato qualquer ação ou omissão das suas atribuições que pudessem atribuir culpabilidade pelos atos administrativos e que era recomendável ações de correções em contratos futuros pela área responsável nas elaborações de futuros certames".
10.	Destarte, foi apontada a responsabilidade exclusiva da IO2, que pode ser apurada por esta Corte independentemente da participação de agente público, em consonância com o entendimento firmado no Acórdão 946/2013-TCU-Plenário, relatado pelo ministro Benjamin Zymler:
"60. Com isso, concluo que o agente particular que tenha dado causa a um dano ao erário está sujeito à jurisdição desta Corte de Contas, independentemente de ter atuado em conjunto com agente da Administração Pública, conforme o a art. 71, inciso II, da Constituição Federal."
11.	Cumpre destacar que o ônus da prova em matéria de aplicação de recursos públicos é invertido: compete aos responsáveis demonstrar sua correta destinação, consoante jurisprudência pacificada neste Tribunal e no Supremo Tribunal Federal.
12.	No que tange à boa-fé, esta somente pode ser analisada em relação a condutas humanas, não podendo ser avaliada em relação a pessoa jurídica (Acórdãos 1.600/2011, 877/2012, 1517/2012 e 4.274/2013, todos da 1ª Câmara) . 
13.	Quanto à dosimetria da pena, verifico que não há outros processos em que essa empresa sofreu condenação no âmbito esta Casa. Fixo, portanto, o valor de R$ 170.000,00, próximo a 10% da quantia atualizada do débito.
14.	Assim, a empresa IO2 Tecnologia e Serviços de Informática Ltda. deve ter suas contas julgadas irregulares, ser condenada ao pagamento do valor de R$ 1.067.168,06 (valor histórico) e multada no valor acima indicado.
	Ante o exposto, voto por que seja adotada a minuta de acórdão que submeto à apreciação deste Colegiado.
TCU, Sala das Sessões Ministro Luciano Brandão Alves de Souza, em 8 de setembro de 2020.
ANA ARRAES
Relatora